---
title: "Aplicación y aproximaciones al modelamiento SIR para el SARS-CoV-2."
subtitle: "Univesidad de los Andes."
author: "Mora, S. & Hernandez, A. & Camargo, A."
params:
  country_selected: NA
  date: !r Sys.Date()
  printcode: TRUE
output: pdf_document
---


```{r, setup, include=FALSE}
options(digits = 2,
        scipen = 999999)
# set this option in the first code chunk in the document
knitr::opts_chunk$set(echo = params$printcode)
```

# Introducción 

En diciembre de 2019 en la ciudad de Wuhan (China) se registraron varios casos de personas enfermas con una neumonía viral, que posteriormente sería atribuida a un nuevo coronavirus, el COVID-19 o SARS-CoV-2. Para enero 30 del 2020 la OMS (organización mundial de la salud) lo declaró un problema de salud pública internacional. En los siguientes meses el virus se propagó rápidamente por el continente asiático, luego por el continente europeo y finalmente alrededor del mundo. Para el 11 de marzo del 2020, la OMS reconoció al SARS-CoV-2 como una pandemia global. Actualmente, el entendimiento de la propagación del virus, el estudio de posibles vacunas y la creación de estrategias locales, nacionales y globales para la reducción de la tasa de propagación del virus son las principales preocupaciones de las diferentes naciones y profesionales del mundo.

Dada la coyuntura por la que estamos pasando actualmente, decidimos buscar una forma en la que pudiéramos aportar al entendimiento de la pandemia, enfocándonos principalmente en su propagación y la predicción de la curva infectados. Le dimos este enfoque pues en la literatura ya existen varios modelos que nos permiten predecir el comportamiento de un patógeno y su propagación. Por otro lado, contamos con grandes bases de datos dónde se han estado alimentando la información de los contagiados, su lugar de origen y la fecha del contagio. Así pues, teníamos toda la información a nuestro alcance para poder aportar al entendimiento del problema más grande que afecta a todo el mundo en este momento y sentimos que era nuestra obligación responder al llamado.

Dada la información que estaba a nuestro alcance y la situación global por la que aún estamos, el objetivo de este trabajo es:

*Crear un modelo que permita entender la propagación del SARS-CoV-2, prediciendo la curva de infectados y su duración a lo largo del tiempo en Colombia.*

Con el fin de alcanzar este objetivo, debíamos respoder:

1. ¿Cúando será el pico de la pandemia?
2. ¿Cúantas personas estarán infectadas en el pico de la pandemia?
3. ¿Cúantos casos severos se tendrán en el país?
4. ¿Cúantos casos necesitarán cuidados intensivos?
5. ¿Cúantos fallecidos habrán?
6. ¿Cúando finalizará la pandemia?

Adicionalmente, se pensó en generalizar el modelo para todos los países afectados y de los que tenemos información con el objetivo de:

* Generar reportes que describan la situación de cada país.
* Crear gráficos con las predicciones de las curvas de infectados. 
* Construir una simulación que compare movimiento libre vs restringido.
* Construir una simulación que compare la distancia social.
* Construir un mapa para visualizar la cantidad de incdencias por país.


# Descripción de la base de datos

Los datos basados en el trabajo actual fueron tomados de la comunidad de científicos de datos en línea Kaggle. De este metadata, el equipo de trabajo adquirió tres bases que comprenden la información detallada sobre las personas infectadas, la mortalidad y las personas que fueron curadas del virus. Cada una de estas bases cuentan con 5 variables descriptivas que son: provincia/estado (texto), País/región (texto), latitud(numérico) y longitud(numérico). En adición, las bases cuentan con 65 campos de información correspondientes a las fechas de las observaciones tomadas por país (datos numéricos enteros), las cuales van desde el 22 de enero al 26 de marzo de 2020. 

Estas bases comprenden la información de la cantidad de personas confirmadas como infectadas, la mortalidad por país (ambas bases comprenden la información de 248 países y provincias estado por 65 días observados) y la cantidad de personas curadas (base de 234 países y provincias/estado por 65 días observados) y las fechas de registro por carácter en cada una de las bases. Gracias a estos datos, en el notebook adjunto a este proyecto podemos evidenciar y comparar las curvas de crecimiento por país y la generación de mapas.(base de 248 países por 65 días observados)

# Análisis Exploratorio de Datos

De la bases de datos tomadas de Kaggle, se puede decir que todas las variables de cada base, que fueron mencionadas en el punto anterior fueron claves para la generación del informe de la primera entrega. Es de anotar que se estimó una cuarta base adicional, la cual contaba con la información descriptiva de cada observación tomada por país, pero que dado al enfoque de este trabajo, no se tuvo en cuenta dado a que el tipo de información no es relevante para el enfoque de este trabajo.

Se puede decir que en las bases no hubo un desbalance de datos, dado a que los reportes por día y por país fueron fijos. Los mismos también reportaban con cero los días que no habían reportes de contagios, por lo que facilitó identificar la tendencia de las curvas de una manera contínua entre el periodo evaluado al no haber datos faltantes. El haber tomado estos datos desde una fuente oficial de científicos de datos facilitó la exploración inmediata de los mismos, dado a que por el tipo de fuente, los datos no requirieron transformaciones. La claridad de los datos de las bases, sus fuentes y la suficiencia de los mismos con que se contó para el estudio fue muy completa y facilitó la continuación de este proyecto. A pesar de esto, y luego de hacer una evaluación de ajuste, se observó que los datos no cuentan con una distribución por lo que el p-valor de varias muestras de datos de países no contaban con el p-valor suficiente para poder confirmar su distribución.

Sobre los datos observados, también se pudo evidenciar que las relaciones entre los datos de las tres bases entre los países eran muy disparejas. Las tendencias de cada uno de los países presentaban curvas de crecimiento muy distintas. Sin embargo, podemos destacar la preocupante curva de crecimiento de mortalidad en los países de China, España, Francia, Italia, Estados Unidos y Reino Unido. Igualmente, existe un crecimiento notable en los países de Corea del Sur, España y Francia. Entre los países mencionados, hay una coincidencia en el hecho que varios de estos también presentan notables curvas de crecimiento con respecto a los demás países, puesto que podemos ver que Estados Unidos, España, Alemania y Francia presentan las curvas más elevadas de crecimiento de contagios.



# Modelo SIR aplicado a `r params$country_selected`. Fecha compilación: `r params$date`.
Antes de realizar la aplicación al modelo SIR. Se hace expedito indicar que la información se enmarca en un horizonte temporal, dicho conta de un rango desde el  2020-03-06  hasta el 2020-05-14. USaremos una aplicación sencilla del modelo SIR de forma computacional por medio de \verb|R-project|. Así mismo, se hace una aproximación al marco matemático en el que se desarrolla el modelo SIR basado en el dearrollo hecho por (Tim Churches, 2020).

El modelo SIR aplicado a continuación. Es un forma simplista de implementar, dado que existen modelos que hoy en día son más avanzados y más precisos, realistas y complejos en sus resultados.

## Supuestos

Iniciando, es necesario indicar los supuestos que requiere la implementación de este modelo como de la mayoría, de los modelos epidemiológicos. 

* No existe inmunidad prevía a la epidemia.
* Todos los individuos son similares en cuanto susceptibilidad y infectividad. Donde se pueden mezclar de forma homogenea.
* Un individuo que se recupera, desarrolla inmunidad. (*SIR*: Susceptible - Infecado - Recuperado).
* No hay cambios de comportamiento durante el curso de la epidemia.

Por supuesto, se ha evidenciado que no todos los supuestos se estan cumpliendo, en la pandemia por SARS-CoV-2. Como lo son, el cambio de comportamiento durante el transcurso de la epidemia. Y, el supuesto, de crear inmunidad al ser recuperado, después de haber sido infectado. Esto, lo revisaremos a continuación.

## Modelo epidemiologico

Modelo (Reed-Frost, 1929):

* Tiempo discreto: (Ej.: semana por semana).
* _n_ = tamaño de la población (asumida grande).
* Inicia: _n_ - 1 := susceptible, 1 := infectado, 0 := recuperado.
* Un individuo que se infecta en la semana 1. Infecta cada individuo susceptible con probabilidad _p_ (independiente) de la semana siguiente y luego se recupera.
* Continua hasta que no hay nuevos infectados. Entonces, la epidemia para.

*El parámetro de cantiad más importante*
$R_{0}$ = El número promedio de nuevos infectados causados por una infección típica durante la fase de un brote ("número básico de reproducción").


## Discución supuestos

* No hay inmunidad (natural o vacuna). Verdadero para los corona pero no para la influencia estacional. Sí la mitad de la comunidad es inmune, entonces, el tamaño final de la epidemia cambiaría dramáticamente. 

* Una Comunidad homogenea. No verdadero para los corona o ninguna enfermedad. Determinar que heterogeneidad es importante, depende de la aplicación (Existen muchas investigaciones en esta dirección). Algunos efectos son que entre 10% al 20% menos se infectan.

* No hay cambios durante la epidemia. Previniendo medidas durante el brote podrían tener una gran diferencia en su resultado.

## Modelado Suceptible - Infeccioso - Recuperado

Como sabemos, un modelo matemático para describir la dinámica de una enfermedad infecciosa en una población es el llamado modelo del comportamiento _Susceptible_ - _Infeccioso_ - _Rrecuperado_ (SIR) (Kermack y McKendrick 1927). Este modelo supone que cada individuo de la población perenece a uno de los tres grupos:

*Susceptible*: Individuo que aún no a tenido la enfermedad, pero no es inmune a ella. Y por tanto, puede volverse infeccioso al tener contacto con un infectado.

*Infeccioso*: Individuo que actualmente esta comprometida por la enfermedad y capas de transmitirla a otros.

*Recuperado*: individuo infeccioso que ya no se ve afectado por la enfermedad y que ya no puede transmitirla. No puede producirse una reinfección, es decir, los individuos recuperados son inmunes a la enfermedad una vez la tuvieron.

Suponemos que al momento cero todos los individuos son suceptibles excepto por _m_ individuos, que son infecciosos en el momento cero. Una vez infectado, se recupera o muere. Matemáticamente por $S(t)$ $I(t)$ $R(t)$ denota el número de susceptible, infeccioso y recuperado en la población en el tiempo $t$. Además, se asume que la población consiste en un número constante de _N_ individuos. Y para todos los tiempos $S(t) + I(t) + R(t) = N$. En otras palabras, la población es cerrada y no varía en el tiempo.

La dinámica en el número de susceptibles, infecciosos y recuperados es descrita por e siguiente sistema de ecuaciones diferenciales ordinarias (_ODE_ en inglés).

$$
\frac{\partial S(t)}{\partial t} = -\beta \cdot S(t) \cdot I(t) \\
$$
$$
\frac{\partial I(t)}{\partial t} = -\beta \cdot S(t) \cdot I(t) - \gamma \cdot I(t)\\
$$

$$
\frac{\partial R(t)}{\partial t} = - \gamma \cdot I(t)\\
$$
Esto denota el movimiento de los individuos por cada categoría. Es decir, que en particular, vemos el desplazamiento entre los individuos del estado de susceptible a infeccioso y de infeccioso a suceptible. De manera que $S \rightarrow I$ y $I \rightarrow R$. Dentro del sistema de ecuaciones el término más relevante es $\beta \cdot S(t) \cdot I(t)$ El cúal, es interpretado de la siguiente manera: 

"Considere un individuo infeccioso específico en el momento $t$, este individuo se encuentra con otra persona específica de la población a la velocidad de los contactos $\beta$ por unidad de tiempo (digamos día). Se supone que esta tasa es la misma sin importar de qué otra persona hablemos (es decir, mezcla homogénea en la población)."

Por supuesto, esto es una gran simplificación, dado que ignora, por ejemplo, la distancia entre dos individuos y que se tiende a tener de uno o más metros. Pero en grandes poblaciones, el promedio es una buena proximación. Por lo tanto, el numero de contactos de individuos susceptibles por unidades de tiempo es $\beta \cdot S(t)$. Ahora, sumando todos los contactos sobre todos los individuos infectados en el tiempo $t$ llevaría a 

$$
\sum_{j = 1}^{I(t)} \cdot \beta \cdot S(t) = \beta \cdot I(t) \cdot S(t)\\
$$

_Nota: Este es un termino no lineal que consta de _$I(t)$ _y_ $S(t)$.

Para facilitar la exposición, en el proceso anterior, se supone que cada individo susceptible que tiene contacto o se encuentra con un invividuo infeccioso, la enfermedad siempre se transmite de la persona infectada a la persona susceptible. Por lo tanto, la probabilidad de infección no depende de por ejemplo, cuanto timepo haya estado infectado el individuo infeccioso. 

De otra manera, podemos decir que cada individuo tiene contactos a una velocidad $\alpha$ para reunirse con otra persona especifica y una porción de $p$ contactos resulta en una infección. Entonces, $\beta = \alpha \cdot p$ es la tasa a la cual existen contactos infecciosos.

El segundo componente del termino $\gamma \cdot I(t)$. Se considera de nuevo un individuo infeccioso que asume una tasa tal que $I \rightarrow R$ su transición sucede a una velocidad constante $\gamma$. Esto quiere decir, que los individuso son un promedio $1/\gamma$ días de infección antes de que ellos se recuperen de la enfermedad. Es decir, que podemos interpretar que entre más pequeño sea $\gamma$ más individuos serán infectados y en consecuencia, ellos más podrán transmitir la enfermedad a otros.

_Nota: La recuperación desde un punto de vista de modelado epidémico no distingue entre individuos que se recuperan al volverse sanos o al morir; lo importante es que ya no contribuyen a la propagación de la enfermedad._

Podemos resumir este sistema de la siguiente manera:

$$
S \longrightarrow I \longrightarrow R\\
$$

_donde,_
$$
S \longrightarrow I := \beta \cdot S(t) \cdot I(t)\\
$$
$$
I \longrightarrow R := \gamma \cdot I(t)
$$

Un indicador importante dentro del sistema de ecuaciones diferenciales ordinarias es el *número basico de reproducción¨*. El $R_0$ es definido por (Diekmann, Heesterbeek, and Britton 2013). "El número esperado de casos secundarios por caso primario en una población completamente susceptible". Se calcula como:

$$
R_0 = N \cdot \frac{\beta}{\gamma}\\
$$

Denotamo, que si se considera dentro de un horizonte temporal determinado por periodos o en una escala de tiempo. $R_0$ representa el factor de crecimiento en el tamaño de la población al comienzo del brote. _lo importante del inicio del brote_ es que todos los contacto del primer individuo infectado se genera con individuos susceptibles. No obstante, toda vez que gran parte de la población ya ha sido infectada $R_0$ _ya no representará el número de casos por caso primario_. 

Dado que, se supone que existe muy poca inmunidad contra la enfermedad para el caso del brote de SARS-CoV-2, los constacts que tenga un individuo infeccioso, serán con personas susceptibles. Es necesario recalcar, que en una etapa luego de un tiempo en la epidemia los individuos susceptibles tendran a agotarse; estos, serían entonces el npumero secundario de casos.

En resumen, para el caso del SARS-CoV-2, entendemos que por lo antrior que si $R_0$ es el número promedio de individuos infectados por otro individuo. Sí el valor de $R_0$ es alto, la probabilidad de pandemia es mayor. El número de $R_0$ también es usado para estimar el umbral inmune de individuos en una población o _herd immune threshold (HIT por sus siglas en inglés)_ Entedemos, que si el número de individuos no inmune o susceptibles es igual a 1, indica que el estado esta equilibrado. El número de individuos infectados es contante. Suponemos que la porción de personas es _p_ podemos formular un estado de la siguiente manera:

$$
R_0(1-p) = 1 \rightarrow 1 -p = \frac{1}{R_0} \rightarrow p_c = 1 - \frac{1}{R_0}
$$

Por lo tanto, $p_c$ es el _HIT_ para detener la propagación de la enfermedad. Es decir, que podemos vacunar una proporción de $p_c$ para aumentar la inmunidad de la población y sus individuos. Muchas investigaciones, van encaminadas hacia esta dirección.

# Implementación en R

Para la implementación computacional usaremos \verb|R|. Donde, se usará para resolver las derivadas del sistema de ecuaciones diferenciales ordinarias por medio del paquete \verb|{deSolve}| (Soetaert, Petzoldt, and Setzer 2010). La información de invdividuos infectados por poblaciones _(paises o regiones)_ es extraida del paquete \verb|{coronavirus}| (Rami Krispin, 2020) donde, se usa como contenedor del conjunto de base de datos un formato _tidy_ y la informacion es extraida desde la base de datos de John Hopkins. Para manipulación de inofrmación se usara \verb|{tidyverse}| y para manipular los periodos $t$ se usa \verb|{libridate}|.

```{r}
library(deSolve)
library(coronavirus)
library(tidyverse)
library(lubridate)
```


## Modelaiento SIR

Antes de ajustar el modelo SIR. Es expresar las derivadas del sistema de ecuaciones diferenciales ordinarias _ODE_ como una función en \verb|R| con su tiempo $t$.

```{r}
SIR <- function(time, state, parameters) {
    par <- as.list(c(state, parameters))
    with(par, {
        dS <- -beta * I * S / N
        dI <- beta * I * S / N - gamma * I
        dR <- gamma * I
        list(c(dS, dI, dR))
        }
    )
}
```


```{r, echo=FALSE}
population_country <- function(country) {
    return(population_data %>% 
               filter(`Country Name` == country) %>%
               gather("year", "population", 5:64) %>%
               filter(!is.na(population)) %>% 
               mutate(max_year = max(year)) %>% 
               filter(year == max_year) %>%
               select(population) %>% {.[[1]]})
    }
```

## Ajustando el modelamiento SIR

```{r, echo=FALSE}
data(coronavirus)
population_data <- readxl::read_xls("API_SP.POP.TOTL_DS2_en_excel_v2_988396.xls")
```

Si vemos este sistema de ecuaciones diferenciales ordinarias, como un sistema donde además de buscar las derivadas de las ecuaciones diferenciales ordinarias se buscará optimizar los parametros desconocidos $\beta$ y $\gamma$. Por lo tanto, necesitamos dos herramientas para ajustar el modelo a los datos:

* Un solucionador para el las derivadas del sistema de ecuaciones diferenciales ordinarias _ODE_.

* Un optimizador para encontrar los valores óptimos para los parámetros desconocidos $\beta$ y $\gamma$.

La función \verb|ode()| para ecuaciones diferenciales ordinarias del paquete de R \verb|{deSolve}| facilita hacer la solución del sistema de ecuaciones y para encontrar los valores óptimos de los parametros que se requieren estimar, se usa la función \verb|optim()| consruida en la base de \verb|R|.

En especial, se requiere resolver es minimizar la suma de la diferencia de los cuadrados entre $I(t)$ que es el ritmo de individuos en el componente infeccioso $I$ en el tiempo _t_ y el correspondiente número de casos como el pronóstico del modelo $\hat{I}(t)$. Esta medida es conocida como el residuo de la suma de cuadrados $RSS$:

$$
RSS(\gamma) = \sum_t (I(t)- \hat{I}(t))^2
$$
En este orden, para ajustar el modelo a los datos observados de `r params$country_selected`, se necesita el valor _N_ para el población inicialmente no infectada. La población para `r params$country_selected` es de `r prettyNum(population_country(country = params$country_selected), big.mark = ",")` de acuerdo a la estimación del último año registrado en el Banco Mundial. Así se usa _N = _ `r prettyNum(population_country(country = params$country_selected), big.mark = ",")` como la población inicial sin infectar.

Ahora, se neceista crear un vector con la incidencia acumulada diaria para `r params$country_selected`, para este paper desde el 2020-03-06 hasta el 2020-05-14. Luego, se compara la incidencia pronósticada desde el modelamiento SIR ajustado a los daos de incidencia observada. También necesitamos, iniciar los valores de _N_, _S_, _I_ y _R_.


_Nota: La acumulación de incidencias diarias es extraido del paquete _ \verb|{coronavirus}| _de_ \verb|R|.


```{r}
data <- coronavirus %>%
    filter(country == params$country_selected) %>%
    group_by(date, type) %>%
    summarise(total = sum(cases, na.rm = TRUE)) %>%
    pivot_wider(
        names_from = type,
        values_from = total
    ) %>%
    arrange(date) %>%
    ungroup() %>%
    mutate(active = confirmed - death - recovered) %>%
    mutate(
        confirmed_cum = cumsum(confirmed),
        death_cum = cumsum(death),
        recovered_cum = cumsum(recovered),
        active_cum = cumsum(active)
    )
```

Después de esta transformación podemos ver los datos acumulados son los siguientes, entendemos que los casos activos son la igualdad de la diferentecia entre los casos confirmados y la adición entre muertes y recuperados.

```{r, echo=FALSE}
knitr::kable(tail(data) %>% 
              {.[,-c(2:5)]} %>% 
              `names<-`(c("Fecha", "Confirmados Acum.", "Muertes Acum.",
                          "Recuperados Acum.", "Activos Acum.")
                        )
          )
```


Ahora, se pondrá el número de acumulación de incidencias diarias para `r params$country_selected` desde el  2020-03-06 en un vector llamado \verb|Infected|.

```{r, echo=FALSE}
sir_start_date <- data %>% 
    filter(active_cum >= 1) %>% 
    select(date) %>% 
    summarise(date = min(date)) %>% 
    {.[[1]]}

sir_end_date <- data %>%
    filter(active_cum >= 1) %>% 
    select(date) %>%
    summarise(date = max(date)) %>% 
    {.[[1]]}
```



```{r}
Infected <- subset(data,
                   date >= ymd(sir_start_date) &
                       date <= ymd(sir_end_date)
                   )$active_cum
```

_Nota: _ \verb|sir_start_date| _y_ \verb|sir_end_date| _representa_ $t \in T$ _donde,_ $T$ _es el conjunto de periodos, en este caso días. El inicio y final del conjunto, son respectivamente estas dos constantes_.


```{r, echo=FALSE}
Day <- 1:(length(Infected))
N <- population_country(country = params$country_selected)
```

Es necesario, en este momento especificar los valores iniciales para _N_, _S_, _I_ y _R_. Recordemos que _N_ es igual a la población de `r params$country_selected` de acuerdo a la estimación poblacional del Banco Mundial. _S_ es la diferencia de la población y el número de individuos infectados para `r sir_start_date` que representa el día inicial de incidencias de la enfermedad sobre los individuos de la población de `r params$country_selected`. _I_ será entonces el número de individuos infecciosos para `r sir_start_date`. Y finalmente, _R_ iniciará en 0.

```{r}
init <- c(
    S = N - Infected[1],
    I = Infected[1],
    R = 0
)
```

Después, se requiere definir la función de el _RSS_ dando un conjunto de valores para $\beta$ y $\gamma$. Definiendo esta función para calcular la suma de los residuos al cuadrado pasando los parametros $\beta$ y $\gamma$ que deben optimizar el mejor ajuste para los datos de incidencia.

```{r}
RSS <- function(parameters) {
    names(parameters) <- c("beta", "gamma")
    out <- ode(y = init, times = Day, func = SIR, parms = parameters)
    fit <- out[, 3]
    sum((Infected - fit)^2)
}
```

_Nota: _ \verb|Day| _es un vector de días expresado secuencialmente del mismo tamaño del vector de incidencias de casos activos acumulados. Es decir, _ $Day = \{1,2,3,\ldots, n\}$ _donde_ $n \in T$ _y es el máximo valor posible dentro del conjunto_ $T$.

Finalmente, nosotros podemos ajustar el modelamiento SIR a los datos de incidencias, encontrando los valores de $\beta$ y $\gamma$ que minimiza la suma de los residuos al cuadrado entre las incidencias o casos activos acumulados observados y las incidencias acumuladas pronósticadas por el modelamiento. Es decir, ahora encontraremos los valores de $\beta$ y $\gamma$ que brindan el menor _RSS_, el cual, representa el mejor ajuste a los datos de la incidencia. Inicia con los valores 0.5 para cada parametro y se restringen en el intervalo de 0 a 1.0

```{r}
Opt <- optim(c(0.5, 0.5),
             RSS,
             method = "L-BFGS-B",
             lower = c(0, 0),
             upper = c(1, 1)
)
```

Para validar la convergencia. Se debe revisar el mensaje del objeto _Opt_ el cual se encuentra en \verb|Opt\$message|. Revisando, tenemos que el mensaje de convergencia es `r Opt$message`. Si la convergencia es confirmada, se puede examinar los valores ajsutados para $\beta$ y $\gamma$, si no se confirma, igualmente se evaluarán los resultados del modelamiento, pero es neceario resaltar el suceso de no convergencia.

```{r, echo=FALSE}
Opt_par <- setNames(Opt$par, c("beta", "gamma"))
```

Así mismo, tenemos que los parámetros que minimizan la suma de residuos al cuadrado y que, por tanto, son los valores de mejor ajuste del modelamiento. $\beta$ = `r Opt_par[[1]]` y $\gamma$ = `r Opt_par[[2]]`.

Recordemos que $\beta$ controla la transición entre _S_ e _I_ (Susceptible e infeccioso) y $\gamma$ controla la transición entre _I_ y _R_ (Infecioso y Recuperado). Sin embargo, estos valores no son relevantes y son usados para obtener los números que se ajustan al comportamiento de los individuos del modelamiento SIR observados hasta el `r sir_end_date` y comparar estos valores ajustados con los observados en los datos.

# Pronóstico 


```{r, echo=FALSE}
t <- 1:as.integer(ymd(sir_end_date) + 1 - ymd(sir_start_date))
```

Para realizar el pronóstico inicaremos por obtener los valores ajustados del modelamiento SIR. Usaremos la función \verb|ode()| y usaremos los parametros $\beta$ y $\gamma$ dentro definidos anteriormente para resolver el sistema de ecuaciones diferenciales ordinarias con el mejor ajuste encontrado.

_Nota: _ $t = \{1,2,3,\ldots,n\}$ _donde_ $n = 1-t_{max}$ ; $t_{max} \in T$

```{r}
fitted_cumulative_incidence <- data.frame(ode(
    y = init, times = t,
    func = SIR, parms = Opt_par
        )
    )
```


```{r, echo=FALSE}
fitted_cumulative_incidence <- fitted_cumulative_incidence %>%
    mutate(
        Date = ymd(sir_start_date) + days(t - 1),
        Country = params$country_selected,
        cumulative_incident_cases = Infected
    )
```



```{r, echo=FALSE}
fitted_cumulative_incidence %>%
    ggplot(aes(x = Date)) +
    #geom_bar(aes(y = cumulative_incident_cases), colour = "darkblue", fill = "darkblue", stat = "identity") +
    geom_point(aes(y = cumulative_incident_cases), colour = "darkblue") +
    geom_line(aes(y = I), colour = "darkred", size = 1.2) +
    labs(
        y = "Acumulación de incidencias",
        x = "t",
        title = paste0("SARS-CoV-2 ajustado vs incidencia acumulada observada, ", params$country_selected),
        subtitle = "(Rojo = ajustado desde modelo SIR, Azul = observado)"
    ) +
    theme_classic() 
    #scale_x_date(labels = date_format("%d-%b"), date_breaks = "24 days")
```

Para a gráfica podemos ver que los parámetros no son los más ajustados, pero si observamos que pareven seguiruna tendencia entre los valores ajustados y los observados. Necesitaríamos de más datos para comprobar si existe convergencia en el largo plazo. La siguiente gráfica es similar a la anterior, excepto que el eje _y_ es una metrica en una escala logarítmica.

De acuerdo a la literatura, este tipo de gráfica es llamado semi-log o log-linear dado que únicamente el eje _y_ es transformado con una escala logaritmica. Esto nos permitirá revisar los resultados entre los valores observados y el pronóstico del modelamiento SIR con mayor sencilles, demostrando la diferencia en la tendencia exponencial que tiene el pronóstico.

```{r, echo=FALSE}
fitted_cumulative_incidence %>%
    ggplot(aes(x = Date)) +
    #geom_bar(aes(y = cumulative_incident_cases), colour = "darkblue", fill = "darkblue", stat = "identity") +
    geom_point(aes(y = cumulative_incident_cases), colour = "darkblue") +
    geom_line(aes(y = I), colour = "darkred", size = 1.2) +
    labs(
        y = "Acumulación de incidencias",
        x = "t",
        title = paste0("SARS-CoV-2 ajustado vs incidencia acumulada observada, ", params$country_selected),
        subtitle = "(Rojo = ajustado desde modelo SIR, Azul = observado)"
    ) +
    theme_classic() +
    scale_y_log10(labels = scales::comma) 
    #scale_x_date(labels = date_format("%d-%b"), date_breaks = "24 days")
```

Podemos observar que parece existir un desbordameinto de los datos observados, ya que superan la tendencia del modelo. Generando una diferencia que se observa en este gráfico. Luego, vemos que para finales de la primera semana de mayo el valor esperado de incidencias acumuladas disminuye con respecto a las pronósticadas en el modelo. Es necesario, tener más observaciones para estimar si convergen en el largo plazo.

## Número básico de reproducción

El modelamiento SIR, parece presentar un ajuste para los datos de las incidencias observadas en `r params$country_selected`. Así que ahora apoyandose en el modelo se calculará el $R_0$ (número básico de reproducción). el **número básico de reprodu ción** nos indica el promedio de individuos susceptibles que fueron infectados por individuos infecciosos, es decir, el número básico de reproducción indica el cociente entre individuos saludables que pueden ser infectados por individuos enfermos. 

Cuando $R_0 > 1$ la enfermedad empieza a expandirse en una población, pero sí $R_0 < 1$ no es así. Como se indico con anterioridad, entre mayor sea el valor de $R_0$ más complicado será tener control de la epidemia y tiene más probabilidades de convertirse en pandemia. 

Formalmente, se tiene:

$$
R_0 = \frac{\beta}{\gamma}
$$


```{r}
R0 <- as.numeric(Opt_par[1] / Opt_par[2])
```

Se tiene entones que para `r params$country_selected` el $R_0$ = `r R0`. Es decir, un $R_0$ de `r R0` significa que en promedio en `r params$country_selected` tenemos `r R0` individuos que son infectados por una persona infectada. De acuerdo con (Fine, Eames, and Heymann 2011) la proporción de individuos que debe ser inmune para prevenir un aumento del brote de la enfermedad o _HIT_ (como se mencionó con anterioridad) debe ser:

$$
1 - \frac{1}{R_0}
$$

El número de básico de reproducción `r R0` es suficiente para calcular la porción de individuos de la población que tienen que se inmunes para detener el brote de la enfermedad es `r paste0(round((1-(1/R0))*100, digits = 2), "%")`. Con la población estimada en el modelamiento SIR para `r params$country_selected` se tendrían a aproximadamente `r prettyNum(round((1-(1/R0))*population_country(country = params$country_selected)), big.mark = ",")` individuos inmunes para detener el brote del SARS-CoV-2.


## Que sucede si continua la tendencia

Una vez, hemos construido el modelo ajustandolo con `r length(Infected)` datos de incidencia disponible para `r params$country_selected`para saber que podría pasar si la tendencia y el comportameinto actual continua.

```{r, echo=FALSE}
t <- 1:400
```

Traemos nuevamente los valores ajustados del modelamiento SIR. Como se observa a continuación:

```{r}
fitted_cumulative_incidence <- data.frame(ode(
    y = init, times = t,
    func = SIR, parms = Opt_par
))
```


```{r, echo=FALSE}
fitted_cumulative_incidence <- fitted_cumulative_incidence %>%
    mutate(
        Date = ymd(sir_start_date) + days(t - 1),
        Country = params$country_selected,
        cumulative_incident_cases = c(Infected, rep(NA, length(t) - length(Infected)))
    )
```


```{r, echo=FALSE, warning=FALSE}
fitted_cumulative_incidence %>% filter(I > 1) %>% 
    ggplot(aes(x = Date)) +
    geom_line(aes(y = I), colour = "red", size = 1) +
    geom_line(aes(y = S), colour = "black", size = 1) +
    geom_line(aes(y = R), colour = "green", size = 1) +
    geom_bar(aes(y = cumulative_incident_cases),
             colour = "blue", fill = "blue",
             stat = "identity"
    ) +
    scale_y_continuous(labels = scales::comma) +
    scale_x_date(labels = date_format("%d-%b"), date_breaks = "24 days") +
    labs(y = "Personas", 
         title = "SARS-CoV-2 ajustado vs incidencia acumulada observada",
        subtitle = paste0("Modelo SIR aplicado a ", params$country_selected),
         x = "t") +
    scale_colour_manual(name = "", values = c(
        red = "red", black = "black",
        green = "green", blue = "blue"
    ), labels = c(
        "Susceptible",
        "Recuperdo", "Observado", "Infeccioso"
    )) +
    theme_classic()
```

Ahora, la misma gráfica con una transformación logarítmica para el eje _y_ con el fin de aumentar la sencilles de lectura de la grádica.

```{r, echo=FALSE, warning=FALSE}
# plot the data
fitted_cumulative_incidence %>% filter(I > 1) %>% 
    ggplot(aes(x = Date)) +
    geom_bar(aes(y = cumulative_incident_cases),
             colour = "darkblue", fill = "darkblue",
             stat = "identity") +
    geom_line(aes(y = I, colour = "red"), size = 1) +
    geom_line(aes(y = S, colour = "black"), size = 1) +
    geom_line(aes(y = R, colour = "green"), size = 1) +
    scale_y_log10(labels = scales::comma) +
    scale_x_date(labels = date_format("%d-%b"), date_breaks = "4 week") +
    labs(
        y = "Personas",
        x = "t",
        title = "SARS-CoV-2 ajustado vs incidencia acumulada observada",
        subtitle = paste0("Modelo SIR aplicado a ", params$country_selected)
        ) +
    scale_colour_manual(
        name = "",
        values = c(red = "red", black = "black", green = "green", blue = "blue"),
        labels = c("Susceptible", "Observado", "Recuperado", "Infeccioso")
    ) +
    theme_classic() 
```

Ahora, si únicamente queremos ver el pronóstico del modelamiento SIR y las incidencias acumuladas observadas, tenemos la siguinte gráfica:

```{r, echo=FALSE, warning=FALSE}
# plot the data
fitted_cumulative_incidence %>% filter(I > 1) %>% 
    ggplot(aes(x = Date)) +
    geom_bar(aes(y = cumulative_incident_cases),
             colour = "darkblue", fill = "darkblue",
             stat = "identity") +
    geom_line(aes(y = I), colour = "darkred", size = 1) +
    scale_y_log10(labels = scales::comma) +
    scale_x_date(labels = date_format("%d-%b"), date_breaks = "24 days") +
    labs(
        y = "Personas",
        x = "t",
        title = "SARS-CoV-2 ajustado vs incidencia acumulada observada",
        subtitle = paste0("Modelo SIR aplicado a ", params$country_selected)
    ) +
    scale_colour_manual(
        name = "",
        values = c(red = "red", black = "black", green = "green", blue = "blue"),
        labels = c("Susceptible", "Observado", "Recuperado", "Infeccioso")
    ) +
    theme_classic()
```

# Conclusiones y discución final

Este tipo de modelamiento SIR, no cumple a cabalidad con todos los supuestos requeridos para la situación actual de la pandemia con el SARS-CoV-2. No obstante sirve como ejercicio para evaluar el alcance de la pandemia actual. También cabe indicar que existen estudios con mayor precisión basados en modelos con una mayor complejidad.

```{r, echo=FALSE}
fit <- fitted_cumulative_incidence

# peak of pandemic
peak_pandemic = fit[fit$I == max(fit$I), c("Date", "I")]

# severe cases
max_infected <- max(fit$I)
severe_cases = max_infected * 0.2

# cases with need for intensive care
intensive_care = max_infected * 0.06

# deaths with supposed 4.5% fatality rate
deaths = max_infected * 0.045

# date finish infeced
date_finish_infeced = fitted_cumulative_incidence %>% filter(I > 1) %>% summarise(Date = max(Date))
```

Podemos evienciar que de acuerdo al modelaiento del SIR, el pico de la pandemia se estima el `r as.Date(peak_pandemic[[1]], format = "%Y-%m-%d")` y tendremos `r prettyNum(peak_pandemic[2], big.mark = ",")` casos infectados. Tendremos `r  prettyNum(round(severe_cases), big.mark = ",")` casos severos. Se estiman `r prettyNum(round(intensive_care), big.mark = ",")` casos de necesidad de cuidados intensivos. Y finalmente, se estiman `r prettyNum(round(deaths), big.mark = ",") ` muertes suponiendo una tasa de fatalidad del 4,5% . La pandemia según el modelamiento realizado con el modelo SIR terminará el `r as.Date(date_finish_infeced[[1]], format = "%Y-%m-%d")`.

# Referencias

Diekmann, Odo, Hans Heesterbeek, and Tom Britton. 2013. Mathematical Tools for Understanding Infectious Disease Dynamics. Princeton University Press.

Fraser, Christophe, Steven Riley, Roy M Anderson, and Neil M Ferguson. 2004. “Factors That Make an Infectious Disease Outbreak Controllable.” Proceedings of the National Academy of Sciences of the United States of America 101 (16): 6146–51.

Kermack, W. O., and A. G. McKendrick. 1927. “A Contribution to the Mathematical Theory of Epidemics.” Proceedings of the Royal Society, Series A 115: 700–721.

Soetaert, Karline, Thomas Petzoldt, and R. Woodrow Setzer. 2010. “Solving Differential Equations in R: Package deSolve.” Journal of Statistical Software 33 (9): 1–25. https://doi.org/10.18637/jss.v033.i09.

Cori, Anne, Neil M Ferguson, Christophe Fraser, and Simon Cauchemez. 2013. “A New Framework and Software to Estimate Time-Varying Reproduction Numbers During Epidemics.” American Journal of Epidemiology 178 (9). Oxford University Press: 1505–12.

Fine, Paul, Ken Eames, and David L Heymann. 2011. “"Herd Immunity": A Rough Guide.” Clinical Infectious Diseases 52 (7). Oxford University Press: 911–16.

Thompson, RN, JE Stockwin, RD van Gaalen, JA Polonsky, ZN Kamvar, PA Demarsh, E Dahlqwist, et al. 2019. “Improved Inference of Time-Varying Reproduction Numbers During Infectious Disease Outbreaks.” Epidemics 29. Elsevier: 100356.

Stochastic Epidemic Models With Inferenc (Lecture Notes in Mathematics)

https://www.lewuathe.com/covid-19-dynamics-with-sir-model.html
